【裁判字號】    96,上易,1625
【裁判日期】    970219
【裁判案由】    妨害名譽等
【裁判全文】
臺灣高等法院臺中分院刑事判決        96年度上易字第1625號
上  訴  人  臺灣臺中地方法院檢察署檢察官
上  訴  人
即  被  告  癸○○
選任辯護人  林春榮律師
上  訴  人
即  被  告  壬○○
                      號
選任辯護人  蔣文正律師
上  訴  人
即  被  告  甲○○
選任辯護人  林春榮律師
被      告  乙○○
選任辯護人  林春榮律師
上列上訴人因被告等妨害名譽案件，不服臺灣臺中地方法院96年
度易字第1991號中華民國96年7月6日第一審判決（起訴案號：臺
灣臺中地方法院檢察署96年度調偵續字第3號），提起上訴，本
院判決如下：
    主  文
原判決關於壬○○、甲○○、癸○○部分均撤銷。
壬○○散布文字，指摘足以毀損他人名譽之事，處拘役伍拾伍日
，如易科罰金，以銀元佰元即新台幣玖佰元折算壹日，減為拘
役貳拾柒日，如易科罰金，以銀元佰元即新台幣玖佰元折算壹
日。
甲○○散布文字，指摘足以毀損他人名譽之事，處拘役伍拾伍日
，如易科罰金，以新台幣壹仟元折算壹日，減為拘役貳拾柒日，
如易科罰金，以新台幣壹仟元折算壹日。
癸○○被訴毀損北一補習班、戊○○、丙○○等人名譽部分無罪
。
其他上訴 (即被告乙○○部分)駁回。
    事  實
一、壬○○係育達補習班臺中班班主任，明知育達補習班與「CN
    T」立志文理短期補習班 （下稱立志補習班，負責人為雷定
    彊）具有同業競爭關係，亦明知國立臺中家商（下稱臺中家
    商）民國（下同）94年度應屆畢業學生於立志補習班參加補
    習之人數少於192人且相差甚多，竟意圖散布於眾 ，而製作
    「94年四技二專統測育達系列V.S同業比較表 ：臺中家商應
    屆學子於CXT補習班 （意指立志補習班）補習人數共192 人
    ，成績達560分學生僅52人， 占全部補習人數比例之百分之
    27， 遠低於同校在育達補習班補習人數162人，其同期成績
    達560分之學生89人，占全部補習人數之百分之55之比例」
    等內容不實之招生文宣約800份，並於94年6月30日，至臺中
    市○區○○街及互助街口之臺中家商2年級學生教室 ，及臺
    中市○區○○路四段219號9樓育達補習班台中班，散布上開
    不實之招生文宣，足以毀損立志補習班之名譽。
二、甲○○係育達補習班彰化班負責人，明知育達補習班與北一
    補習班 (負責人為戊○○)具有同業競爭關係，詎甲○○於9
    5年11月20日在辦理育達補習班彰化班招生事宜時 ，明知育
    達補習班對於北一補習班之戊○○（北一補習班設立人）、
    丙○○（北一補習班班主任）、 曾富苗及張恩塵 (以上2人
    未提出告訴）妨害名譽之告訴，犯罪是否成立，尚在臺灣彰
    化地方法院檢察署檢察官偵查中，竟基於妨害北一補習班、
    戊○○、丙○○等人名譽之犯意 ，委託印刷廠印製1萬多份
    之招生文宣，正面內容除列載甲○○向臺灣彰化地方法院檢
    察署提出告訴之刑事告訴狀外（當事人欄明確列載被告為戊○○（北一補習班設立人）、丙○○（北一補習班班主任）
    、曾富苗及張恩塵，告訴內容則以霧化處理），並在文宣內
    容上刊載標示：「同業（指北一補習班設立人戊○○、班主
    任丙○○等人）卻以抹黑育達（指育達補習班）之方式，來
    達到招生的目的，為了讓正義與公理獲得伸張，育達已對不
    肖同業提出控告」等語，並在臺中及彰化地區散發上開招生
    文宣，以此方式指摘足以毀損北一補習班及其設立人戊○○
    、班主任丙○○等人之名譽。
三、案經雷定彊、戊○○及丙○○訴請臺灣臺中地方法院檢察署
    檢察官偵查起訴。
    理  由
壹、證據能力之說明
一、選任辯護人爭執告訴人雷定彊於警詢時及偵查中筆錄之證據
    能力。經查，雷定疆於警詢時及偵查中之筆錄共有(1)94.09.
    22警詢筆錄（警卷第20至23頁）、(2)95.02.20偵訊筆錄（94
    他字第3405號卷第7至12頁）、 (3)95.03.06偵訊筆錄（94他
    字第3405號卷第18至21頁）、(4)96.02.15偵訊筆錄（96調偵
    續3卷第24至28頁）、(5)96.03.13偵訊筆錄（96調偵續3卷第
    64至68頁），僅其中(4)96.02.15偵訊筆錄係以證人身份具結
    作證，其餘偵訊筆錄則未具結，且其未於法院審理時以證人
    身分作證，故本院認證人雷定疆除上開96.02.15偵訊筆錄具
    有證據能力外，其餘之警、偵訊筆錄均無證據能力。
二、次按被告以外之人於審判外之陳述，雖不符刑事訴訟法第15
    9條之1至第159條之4之規定，然經當事人於審判程序同意作
    為證據，法院審酌該言詞陳述作成時之情況，認為適當者，
    亦得為證據；當事人、代理人或辯護人於法院調查證據時，
    知有刑事訴訟法第159條第1項不得為證據之情形，而未於言
    詞辯論終結前聲明異議者，視為有前項之同意，刑事訴訟法
    第159條之5定有明文。本案檢察官、上訴人即被告（下稱被
    告）及選任辯護人，於本院均未爭執本判決所引用之下列其
    餘各項證據之證據能力，復未於言詞辯論終結前聲明異議，
    本院審酌上開陳述作成時之情況，並無違法取證之瑕疵，認
    以之作為證據並無不當，揆諸上開規定，應認下列各項證據
    均有證據能力。
貳、實體部分之說明
甲、有罪部分
一、犯罪事實一部分：訊據被告壬○○固坦承製作及散發上開犯
    罪事實一所示之招生文宣，惟矢口否認有何妨害名譽犯行，
    辯稱： 上開招生文宣所列之192名學生人數，係育達補習班
    為了解補習學生之狀況，長期持續利用各種市○○道調查、
    經統計所得之數據，做為補習班課程安排及準備之內部資料
    ，業界各補習班均會做此市調統計，伊所述有所依據，並不
    構成誹謗云云。惟查：
(一)、依司法院大法官會議釋字第509號解釋：「言論自由為人民
    之基本權利，憲法第11條有明文保障，國家應給予最大限度
    之維護，俾其實現自我、溝通意見、追求真理及監督各種政
    治或社會活動之功能得以發揮。惟為兼顧對個人名譽、隱私
    及公共利益之保護，法律尚非不得對言論自由依其傳播方式
    為合理之限制。刑法第310條第1項及第2項誹謗罪即係保護
    個人法益而設，為防止妨礙他人之自由權利所必要，符合憲
    法第23條規定之意旨。至刑法同條第3項前段以對誹謗之事
    ，能證明其為真實者不罰，係針對言論內容與事實相符者之
    保障，並藉以限定刑罰權之範圍，非謂指摘或傳述誹謗事項
    之行為人，必須自行證明其言論內容確屬真實，始能免於刑
    責。惟行為人雖不能證明言論內容為真實，但依其所提證據
    資料，認為行為人有相當理由確信其為真實者，即不能以誹
    謗罪之刑責相繩，亦不得以此項規定而免除檢察官或自訴人
    於訴訟程序中，依法應負行為人故意毀損他人名譽之舉證責
    任，或法院發現其為真實之義務。」，依此解釋，被告所提
    出之證據，雖無庸達到客觀上能證明其為真實之程度，而僅
    需其主觀上得確信其為真實之程度即足，惟亦須依其所提之
    證據資料，有相當理由確信其為真實者，始得以阻卻誹謗罪
    之成立。
(二)、本案依被告壬○○於原審提出之臺中家商於立志補習班補習
    之192名學生名單及市調相關資料1冊觀之，該資料內容僅為
    育達補習班內部招生資料紀錄表冊，非被告所辯係市場調查
    數據分析表，蓋倘若該資料係詳細精確經過市場調查之分析
    資料表，則資料內容應會顯現甚多各業界補習班市場估算表
    及統計結果分析圖表，然該資料內容卻僅有育達補習班內部
    招生績效回報表、班級組合體分析表（影響份子顯示圖）、
    可能報名追蹤名單，此有被告壬○○出具之上開資料存證可
    參，參諸被告壬○○之選任辯護人於原審之陳報狀亦載明：
    因被告於利用該數據作為文宣資料時，因一時匆忙疏失，未
    將該192人之數值，標示為估算值或標明為市調資料等語 (
    原審卷第82頁) ，足見被告壬○○對於台中家商94年度應屆
    畢業生於立志補習班補習人數是否為192人 ，因未經過精確
    分析統計，亦無把握，且依被告壬○○於原審供稱：192 人
    係伊自己提出的，是依據3種方法：第1種是利用工讀生打電
    話問的，第2種是渠等到學校跟當事人談的，第3種是伊代班
    的老師在班上補習的人當中去問的，這些資料都是各組回報
    回來的資料 ， 有些重複的名字我們會剔除等語（原審卷第
    309頁）， 惟依據被告壬○○以上開估算統計方式，上開數
    據顯然均非確實，相對於告訴人雷定彊即立志補習班提出之
    台中家商94年度應屆畢業生於立志補習班人數133人之統計
    資料，有其提出之上課點名冊、立志升學系列上課證交換單
    （相當於繳費收據）存卷可參，其統計數字較為客觀、可信
    ，更可認被告壬○○所提出之數據，無從達到一般市場調查
    所要求之準確性、可信性及一致性。被告壬○○主觀上既明
    知以此方式之調查，準確性並不高、誤差甚大，竟於製作上
    開招生文宣時，於明知該補習人數與事實有不相符合之情形
    下，仍虛列作為立志補習班補習人數，再同時列自己補習班
    補習人數而製成表欄，進而產生與事實不相符合且相差懸殊
    之升學率對照比較表，被告壬○○擅自以不實之資料印製錄
    取人數及錄取率之比較表而散發，刻意扭曲立志補習班之補
    習成效遠低於育達補習班之補習成效，顯然已毀損立志補習
    班之名譽， 亦難謂其有相當理由確信該192人之數據為真實
    。雖被告壬○○猶辯稱，縱使立志補習班補習人數如告訴人
    雷定疆所稱133名為真， 亦可證明立志補習班錄取率遠低於
    育達補習班云云，然此仍無解於被告壬○○未善盡詳實查證
    責任，卻刻意扭曲該補習人數及錄取率之事實。
(三)、被告壬○○之選任辯護人雖再辯護稱，台中家商94年度應屆
    畢業生在立志補習班補習者，尚有曾美雯、張承瑜、洪任瑩
    、徐慧如、張慧雯、陳怡璇等人，顯然告訴人雷定疆所提出
    之133人之人數並不確實。 惟查，曾美雯係92年11月27日及
    12月27日繳費、張承瑜係93年2月28日、3月10日、7月15 日
    繳費、洪任瑩係92年11月27日、12月20日繳費、徐慧如係92
    年11月27日、12月20日繳費，均非本案94年度之補習期間補
    習，有曾美雯、張承瑜、洪任瑩、徐慧如4人之繳費單據(即
    上課證交換單，原審卷第334頁以下)附卷可稽，以此情形，
    該4人應否列入 台中家商94年度應屆畢業生在立志補習班補
    習人數，即有疑義， 何況選任辯護人所質疑之6位學生，其
    中洪任瑩、曾美雯 、徐慧如3位學生分別列在育達補習班製
    作之「狂賀94年育達商農科國立金榜主宰全國榜單」中，亦
    有「狂賀94年育達商農科國立金榜主宰全國榜單」存卷可參
    ，被告壬○○既將該3人作為育達補習班之補習成績 ，又質
    疑渠等係在立志補習班補習，然在其統計立志補習班錄取人
    數，又未將該3人列入，此部分顯有意混淆， 所辯自不足採
    。退步言之，即便選任辯護人所提該6人均應列入 ，其總數
    亦僅139人 (133+6=139)，與被告壬○○所提出之192人之數
    據相差達53人之多，亦難認其所提出之數據為真。選任辯護
    人再要求告訴人雷定彊需提出所有開課班次之上課點名冊、
    上課期間之考試成績單等，以證明台中家商94年度應屆畢業
    生在立志補習班補習之確實人數，始得謂被告壬○○提出之
    192人之人數不實，惟查，該192人之數據係被告壬○○自己
    提出，亦據其自承在卷，其自應提出自認此為確實之統計方
    式，惟其所提統計方式既有如上不實之處，反觀告訴人雷定
    彊既已提出該133人之相關資料，包括上課點名冊 、立志升
    學系列上課證交換單 (即繳費收據)等 ，且上開資料亦無不
    實之處，難謂其需再提出其他相關資料，以便再次證明其所
    提出之133人為真，且證人己○○ 、丁○○、庚○○亦均到
    庭具結證稱：立志補習班之班別共分為TA1(夜間部及重考生
    輔導班)、TB1(夜間班)、TB2(假日班)、TB3(春季班)，另有
    魔訓班及考猜班，但絕大部分都是原本的學生，且參加另外
    的班別要另外收費等語，亦與告訴人雷定彊所述相符，選任
    辯護人再質疑立志補習班應不只該4班 ，認為尚有其他班別
    ，並進而認為台中家商應屆畢業生在立志補習班補習之人數
    應不只133人云云 ，應係對該該補習班之班別不瞭解所致，
    難謂其質疑有據。
(四)、被告壬○○與告訴人雷定彊均為補習班業者，處於競爭關係
    ，卻以上開方式毀損立志補習班之名譽，顯非對可受公評之
    事，予以適當之評論，而係為其自身之利益，難認係合理之
    商業競爭行為，況其又不能證明其所製作上開文宣為真實，
    僅為主觀之臆測，難謂已盡相當之查證義務，自非屬上開大
    法官會議解釋所稱「依所提出之證據，主觀上得確信其為真
    實」之程度，而可阻卻其違法性。此外，復有上開招生文宣
    、立志文理補習班之立案證明書及名片、臺中家商94年度應
    屆畢業生於立志文理補習班補習人數名冊1份、192名學生之
    名單及市調相關資料1冊 、94年12月21日至12月16日預三可
    能報名追蹤名單1冊、市調相關資料2冊、上課點名冊及立志
    升學上課證交換單1冊在卷可稽。此部分事證明確，被告壬○○妨害名譽犯行堪予認定。
二、犯罪事實欄二部分：
    訊據被告甲○○固坦承係育達補習班彰化班班主任及台中班
    設立人，曾製作及散發上揭犯罪事實二之招生文宣，惟矢口
    否認有何妨害名譽犯行，辯稱 ：北一補習班中區負責人近1
    年多以來一直以黑函攻擊育達補習班有財務問題，伊才於95
    年11月8日於自由時報提出澄清 ，於95年11月14日提出告訴
    ，係以彰化班主任及台中班設立人身份提出，係出於自衛性
    的澄清，沒有誹謗的故意云云。惟查：
(一)、上開犯罪事實，業據告訴人戊○○、丙○○指訴綦詳，復有
    甲○○所製作散發之相關招生文宣、照片、育達補習班宣傳
    單、補習班異動登記紀要、自由時報生活新聞剪報等在卷可
    稽。被告甲○○雖辯稱，是基於自衛性之澄清而為，惟查，
    所謂澄清應係將事情之原委說清楚，使他人得以明瞭，惟觀
    諸被告上開文宣，除以大字標示上開誹謗文字、清楚記載被
    告戊○○及丙○○之姓名、地址及分別為北一補習班設立人
    、班主任，然卻刻意將告訴之相關內容以霧化處理，使一般
    收到此文宣之人僅知北一補習係以抹黑手段招生、不肖業者
    ，根本不知係何事，則又如何達到其所謂「澄清」之效果？
    其所辯顯不足採。
(二)、再者，被告甲○○若認北一補習班所散發之文宣不實，理應
    針對媒體報導及該文宣之內容提出澄清說明、要求更正以正
    視聽，被告甲○○卻不思此途，反於95年11月14日向臺灣彰
    化地方法院檢察署對北一補習班負責人即告訴人戊○○、班
    主任即告訴人丙○○等人提出妨害名譽之告訴，且該案當時
    尚在臺灣彰化地方法院檢察署偵查中 (前經臺灣彰化地方法
    院檢察署檢察官於96年8月6日以96年度偵字第3723、6697號
    為不起訴處分，經再議後發回，現仍在同署偵查中) ，北一
    補習班之設立人戊○○及班主任丙○○是否有妨害名譽，尚
    未確定，被告甲○○竟擅將刑事告訴狀製作成招生文宣，該
    招生文宣內容並清楚記載戊○○及丙○○之姓名、地址，並
    刻意將告訴之相關內容以霧化處理，並加註標題文字表示「
    同業卻以抹黑育達的方式，來達成招生的目的，為了讓正義
    與公理獲得伸張，育達已對不肖同業提出控告」等文字，在
    台中、彰化等地區散發，使收到此文宣之一般學生在缺乏可
    供查證之管道下，即可能誤會北一補習班確實為不肖業者，
    亦造成學生懷疑告訴人所經營之補習班有以抹黑他人為手段
    之招生行為，而予以負面之評價，且上開用詞對經營補習班
    之告訴人而言確足以指摘毀損其名譽，應屬不當，亦難認被
    告甲○○係基於善意而散發前揭不實文宣。
(三)、被告甲○○與告訴人戊○○、丙○○均為補習界業者，處於
    商業上同業競爭之關係，其以上開方式毀損告訴人等之名譽
    ，顯非對可受公評之事，予以適當之評論，乃為其自身之利
    益而為，難認係合理之商業競爭行為。本件事證明確，被告
    甲○○誹謗犯行，亦堪認定。
三、查被告壬○○行為後，刑法業於94年2月2日修正公布，95年
    7月1日起施行。按行為後法律有變更者，適用行為時之法律
    ，但行為後之法律有利於行為人者，適用最有利於行為人之
    法律，刑法第2條第1項定有明文。本條係規範行為後法律變
    更所生新舊法律比較適用之準據法，本身尚無新舊法比較之
    問題，於新法施行後，應一律適用新法第2條第1項之規定，
    為「從舊從輕」之比較。而本次法律變更，比較時應就罪刑
    有關之共犯、未遂犯、想像競合犯、牽連犯、連續犯、結合
    犯，以及累犯加重、自首減輕暨其他法定加減原因（如身分
    加減）與加減例等一切情形，綜其全部罪刑之結果而為比較
    （最高法院95年5月23日95年度第8次刑事庭會議決議參照）
    。查：
(一)、刑法第310條第2項加重誹謗罪之法定刑為 「2年以下有期徒
    刑、拘役或銀元1千元以下罰金」， 就罰金刑部分，依修正
    後 刑法施行法第1條之1及修正後刑法第33條第5款之規定，
    加重誹謗罪所得科處之罰金刑最高額為新臺幣3萬元，最低
    額為新臺幣1千元， 然依被告行為時法律，即罰金罰鍰提高
    標準條例第1條前段暨修正前刑法第33條第5款之規定，加重
    誹謗罪之罰金刑最高額為銀元1萬元（即新臺幣3萬元），然
    最低額為銀元10元（即新臺幣30元）。比較新、舊法結果，
    自以行為時即修正前之法律較有利於被告。
(二)、刑法第41條第1項易科罰金規定 ：被告行為後，刑法第41條
    第1項前段亦於同次修法修正公布施行 ；修正前刑法第41條
    第1項前段規定 ：「犯最重本刑為五年以下有期徒刑以下之
    刑之罪，而受六個月以下有期徒刑或拘役之宣告，因身體、
    教育、職業、家庭之關係或其他正當事由，執行顯有困難者
    ，得以一元以上三元以下（按指銀元）折算一日，易科罰金
    。」，又被告行為時之易科罰金折算標準，修正前罰金罰鍰
    提高標準條例第二條前段（現已刪除）規定，就其原定數額
    提高為一百倍折算一日，本件被告壬○○行為時之易科罰金
    折算標準，應以銀元三百元折算一日，經折算為新臺幣後，
    應以新臺幣九百元折算為一日。惟修正後之刑法第四十一條
    第一項前段則規定：「犯最重本刑為五年以下有期徒刑以下
    之刑之罪，而受六個月以下有期徒刑或拘役之宣告者，得以
    新臺幣一千元、二千元或三千元折算一日，易科罰金。」比
    較修正前後之易科罰金折算標準，以修正公布施行前之規定
    ，較有利於行為人，應適用修正前刑法第四十一條第一項前
    段及罰金罰鍰提高標準條例第二條規定，定其折算標準。
四、核被告壬○○ 、甲○○2人所為，分別係犯刑法第310條第2
    項之加重誹謗罪。原審認被告2人罪證明確，予以論罪科刑
    ，固非無見，惟查: (一)、被告壬○○係單獨犯加重誹謗犯行
    ，原審認被告癸○○亦為共同正犯，此部分容有未洽 (理由
    詳下述)；(二)、中華民國九十六年罪犯減刑條例已於96年7月
    4 日公布，於96年7月16日施行，被告2人犯罪時間均於96年
    4 月24日以前，符合該條例第2條第1項之規定，應減其刑期
    2 分之1 ，原審未及適用該條例予以減刑，亦有未洽；被告
    壬○○ 、甲○○2人上訴意旨以否認犯行指摘原判決不當，
    檢察官依告訴人雷定彊 、戊○○、丙○○3人之請求而提起
    上訴略以: 被告壬○○ 、甲○○2人仍矢口否認犯行，毫無
    悔意 ，且未與告訴人等達成和解，認原審對其2人量刑過輕
    等語，雖均無理由，惟原判決此部分既有上開可議之處，自
    應由本院將原判決此部分撤銷改判。爰審酌被告壬○○、甲○○2人不思以正當途徑宣傳自身經營之補習班有何優勢之
    處，反以詆毀告訴人等名譽之方式，意圖達成招攬學生之目
    的、及其犯罪手段、上開不實之指摘均足以影響學生對告訴
    人等產生負面之評價，有害告訴人等經營補習班之商機，毀
    損告訴人等之名譽， 及被告2人犯後仍矢口否認犯行之犯後
    態度等一切情狀，分別量處拘役55日，並依中華民國九十六
    年罪犯減刑條例第2條第1項第3款之規定 ，均減為拘役27日
    ，並就被告壬○○依 修正前刑法第41條第1項前段諭知易科
    罰金之折算標準， 就被告甲○○依修正後刑法第41條第1項
    前段諭知易科罰金之折算標準。
乙：癸○○無罪及乙○○上訴駁回部分：
一、公訴意旨另以：被告癸○○係育達文教事業股份有限公司之
    董事兼育達補習班臺中班之負責人 ，與被告壬○○2人明知
    育達補習班與立志補習班具有同業競爭關係，亦明知臺中家
    商94年度 應屆畢業學生 於立志補習班參加補習之人數少於
    192人且相差甚多，竟共同意圖散布於眾， 而製作內容印有
    「94年四技二專統測育達系列V.S同業比較表 ：臺中家商應
    屆學子於CXT補習班 （意指立志補習班）補習人數共192人，
    成績達560分學生僅52人 ，占全部補習人數比例之百分之27
    ，遠低於同校在育達補習班補習人數162人 ，其同期成績達
    560分之學生89人 ，占全部補習人數之百分之55之比例」等
    不實內容之招生文宣 ，並於94年6月30日，至臺中市○區○○街及互助街口之臺中家商2年級學生教室， 及臺中市○區
    ○○路四段219號9樓育達補習班台中班，散布上開不實招生
    文宣，足以毀損立志補習班之名譽。(2)、被告乙○○、癸○○二人與被告甲○○於95年11月20日，在辦理育達補習班招
    生事宜時，明知育達補習班對於北一補習班妨害名譽之告訴
    ，犯罪是否成立，仍在臺灣彰化地方法院檢察署檢察官偵查
    中，而該案檢察官尚未偵查終結決定是否提起公訴，詎乙○○、癸○○2人與甲○○竟基於妨害北一補習班 、負責人戊○○及班主任丙○○等人名譽之犯意，委託印刷廠印製1萬
    多份之上開招生文宣，並在台中、彰化地區散發，因認被告
    乙○○、癸○○此部分共同涉犯刑法第310條第2項之加重誹
    謗罪嫌云云。
二、按犯罪事實應依證據認定之，無證據不得認定犯罪事實，刑
    事訴訟法第154條第2項定有明文。再按認定犯罪事實所憑之
    證據，雖不以直接證據為限，間接證據亦包括在內，然無論
    直接證據或間接證據，其為訴訟上之證明，須於通常一般之
    人均不致有所懷疑，而得確信其為真實之程度者，始得據為
    有罪之認定，倘其證明尚未達此一程度，而有合理之懷疑存
    在而無從使事實審法院得有罪之確信時，即應由法院為諭知
    被告無罪之判決，最高法院著有76年台上字第4986號判例可
    資參照。公訴人認被告癸○○涉犯犯罪事實一之加重誹謗罪
    ，係以被告癸○○係育達補習班臺中班之負責人，負責育達
    補習班對外招生業務及財務監督事宜，對於育達補習班臺中
    班班主任壬○○所製作、散發不實文宣一事推諉為完全不知
    情，顯與常理不合，況印製招生文宣需要經費支出，被告癸○○負責財務，豈有不經核銷之理，對於印製之內容亦難謂
    不知悉，更遑論部分招生文宣印製後，放置在臺中育達補習
    班內供詢問人參考，為其論據；認被告乙○○ 、癸○○2人
    涉犯犯罪事實二之加重誹謗罪，無非以被告癸○○之供述及
    臺中育達補習班公司及分公司之基本資料查詢，認乙○○身
    為育達文教事業股份有限公司之董事長，癸○○係育達文教
    事業股份有限公司之董事兼育達補習班臺中班之負責人，而
    甲○○係育達補習班彰化班之負責人，乙○○並為癸○○之
    姊夫，亦為甲○○之堂哥，又渠等並均與戊○○所設立之北
    一補習班具有同業競爭之關係，認被告乙○○、癸○○及甲○○等3人對犯罪事實二文宣之製作散發 ，非僅知情，且有
    犯意之聯絡及行為之分擔為主要論據。惟查：
(一)、被告癸○○部分：
    訊據被告癸○○堅決否認此部分犯行，辯稱：伊雖為臺中育
    達補習班負責人，然僅係形式上掛名，並未負責何業務，且
    上班地點在 台中市○○街166號育達集團在台中的管理處，
    不需到育達台中班上班，伊對於育達補習班臺中班班主任壬○○所製作、散發之文宣並未參與也不知情，且經費的核銷
    亦係事後核銷等語。經查，被告癸○○當時雖為育達台中班
    之設立人，此有臺中市私立中育達文理短期補習班立案證書
    及補習班異動登記紀要附卷 (原審卷第57、58頁)可稽 ，惟
    證人即共同被告壬○○於本院具結證稱：起訴書附件一的文
    宣是伊製作的，製作前沒有告訴癸○○、乙○○文宣的內容
    ，所製作的文宣費用是直接在零用金報銷，不須經過上開二
    人的審核，因為此份文宣總共8百張，1張0.3、0.4元而已，
    而散發文宣也不用經過被告乙○○、癸○○同意，這是伊班
    主任自己的工作等語 (本院卷第186頁)，而查，公訴人雖於
    起訴書中載明上開文宣共約600份 ，惟被告壬○○既自承係
    800份，因其為實際製作文宣之人 ，當以其所述為可採，另
    公訴人亦未舉證證明上開文宣之製作費用，自亦應以被告壬○○所供承之1張0.3、0.4元計算 ，則製作上開文宣之花費
    顯然僅數百元， 而上開文宣之散發亦係置於台中高商2年級
    教室內及育達台中班教室內，由人任意取閱，更無須何花費
    ，則證人壬○○上開證述內容，尚無違常理，且公訴人亦未
    提出證據證明被告癸○○事前知悉被告壬○○製作及散發上
    開文宣，或被告癸○○負責掌管財務係事前同意該筆經費之
    核銷等事實，尚不得以被告癸○○係育達台中班設立人，即
    據以推論其必與被告壬○○有犯意聯絡及行為分擔之共犯關
    係。原審疏未詳查，認被告癸○○此部分犯行明確，尚有未
    洽，檢察官依告訴人雷定彊之請求而提起上訴略以: 被告癸○○犯後仍矢口否認犯行，毫無悔意，且未與告訴人達成和
    解，認原審對其量刑過輕等語，指摘原判決此部分不當，雖
    無理由，被告癸○○上訴意旨以否認犯行指摘原判決此部分
    不當，則有理由，應由本院將原判決此部分撤銷改判，並諭
    知被告癸○○此部分無罪之判決。
(二)、被告乙○○部分：
    訊據被告乙○○堅決否認有何犯行，辯稱：伊未參與文宣之
    製作及發放，伊事前均不知情等語。經查，育達補習班全省
    有一、二十家補習班，就一般常情而論，董事長應僅負責各
    分班之籌設、政策或重大事項之決定，就各分班招生廣告內
    容是否須由董事長或董事參與，並無該公司之組織章程、或
    分層負責明細表可證，並參諸同案被告壬○○之證稱，有關
    招生文宣係由班主任自行負責等語，被告乙○○所辯尚屬非
    虛。而依公訴人所提出之證據，亦僅係以被告乙○○、癸○○分別為育達文教事業股份有限公司之董事長及董事，乙○○並為癸○○之姊夫，亦為甲○○之堂哥 ，即推論其2人非
    但事前知情，並有參與 ，惟並無積極證據足以證明被告2人
    確有此部分犯行。雖告訴代理人亦提出育達斗六班之招生文
    宣，該文宣背後亦印製有相同之不實內容，並以被告甲○○
    所發放之上開文宣 ，所涉及之自由時報95年11月3日報導，
    內容係有關育達補習班台北研究所班之財務危機，與被告甲○○所負責之彰化班無涉，進而推論若無身為董事長之被告
    乙○○之授意，被告甲○○豈會越俎代庖加以澄清。惟上開
    自由時報之報導，既對育達補習班之財務狀況有所報導，則
    各班若認此報導對其招生有影響，自會各別更正，尚難以此
    即推論應係由育達集團總部出面更正，本案依現有證據並無
    法證明被告乙○○、癸○○是否事先知悉並參與上開文宣之
    製作散發，亦無證據足資證明被告乙○○、癸○○就此部分
    與被告甲○○有犯意聯絡及行為分擔，是原審就被告乙○○
    部分諭知無罪，尚無違誤，檢察官依告訴人戊○○、丙○○
    之請求上訴意旨略以：(1)被告甲○○所發放之系爭文宣，所
    涉之自由時報95年11月3日報導 ，內容係有關育達補習班台
    北研究所班之財務危機，此與被告甲○○所負責之彰化班無
    涉，若無身為董事長之被告乙○○之授意，被告甲○○豈會
    越俎代庖加以發函。(2)系爭文宣發放地點遍及育達補習班全
    省分班，如該文宣未經被告乙○○授意，豈有全省使用同一
    文宣之理。(3)被告癸○○與甲○○同係登記為育達補習班台
    中班負責人，則被告甲○○以育達補習班台中班名義發放上
    開文宣，被告癸○○豈有不知之理等語，而指摘原判決此部
    分不當，並無理由，應予駁回。另原審就被告癸○○此部分
    犯行，雖於理由中述及被告癸○○此部分犯行不能證明，應
    為無罪判決之諭知，惟於主文中卻未就被告癸○○此部分犯
    行諭知無罪，此部分難認已經原審判決，而原審既未判決，
    本院自亦無從就被告癸○○此部分予以審理，此部分應由原
    審另為補充判決，併此敘明。
據上論斷，應依刑事訴訟法第299條第1項前段、第301條第1項前
段，刑法第2條第1項、第28條、第310條第2項、第41條第1項前
段、修正前刑法第41條第1項前段，罰金罰鍰提高標準條例第1條
前段、修正前罰金罰鍰提高標準條例第2條，現行法規所定貨幣
單位折算新臺幣條例第2條，刑法施行法第1條之1，中華民國九
十六年罪犯減刑條例第2條第1項第3款、第7條，判決如主文。
本案經檢察官辛○○到庭執行職務。
中    華    民    國    97    年    2     月    19    日
          刑事第十庭    審判長法  官  林  照  明
                              法  官  蔡  名  曜
                              法  官  郭  瑞  祥
上列正本證明與原本無異。
不得上訴。
                              書記官  李  妍  嬅
中    華    民    國    97    年    2     月    19    日
中華民國刑法第310條（誹謗罪）
意圖散布於眾，而指摘或傳述足以毀損他人名譽之事者，為誹謗
罪，處1年以下有期徒刑、拘役或5百元以下罰金。
散布文字、圖畫犯前項之罪者，處2年以下有期徒刑、拘役或1千
元以下罰金。
對於所誹謗之事，能證明其為真實者，不罰。但涉於私德而與公
共利益無關者，不在此限。


司法院資訊處製作；財團法人民間司法改革基金會備份。
